臺灣高等法院臺南分院刑事判決　一００年度上易字第一三二號
上訴人
即自訴人　香港商得協有限公司臺灣分公司
法定代理人　張聰淵
自訴代理人　林憲同律師
被　告　史瑞生
選任辯護人　蔡淑文律師
被　告　陳素蓁
上列上訴人因被告詐欺案件，不服臺灣臺南地方法院九十九年度
自字第八號中華民國一００年一月十日第一審判決，提起上訴，
本院判決如下：
    主    文
上訴駁回。
    理    由
一、自訴意旨略以：自訴人香港商得協有限公司臺灣分公司係在
    大陸及東南亞地區設廠從事「運動球鞋」之世界知名生產廠
    商，基於未來環保概念及市場趨向，自訴人對於合成皮料（
    防火）之需求甚殷，遂於民國（下同）九十六年間經全興公
    司董事長徐金福之引介認識被告即微細科技股份有限公司（
    下稱微細公司）董事長史瑞生，而與被告史瑞生洽議「專利
    合作研發案」（自訴人於歷次自訴狀、補充理由狀內所提及
    「防火地板材料研發及申辦專利權合作協議」、「防火材料
    專利（新發明）研發案」、「專利皮料（新發明）之研發工
    作」、「專利投資研發案」因均指同一事件，下稱「專利合
    作開發案」），被告史瑞生則以其為清華大學材料科學博士
    ，其與微細公司具有研發防火材料專利之能力及設備，及其
    與微細公司均有辦理國內外材料專利申辦註冊之事實取信自
    訴人，自訴人因而與被告史瑞生擬議合作方式為：由自訴人
    向被告史瑞生提供合計一百萬美元之研發資金，研發成果則
    依專利法而由雙方共享專利權或依雙方協議轉化為新公司投
    資股權。自訴人已依雙方協議先於九十六年二月十四日由香
    港匯交微細公司美金364077.67美元（按照美金與台幣匯率1
    比32.93元折算為新臺幣00000000元），再分別於九十六年
    四月二日、三日由香港匯交微細公司港幣五萬元及二百九十
    五萬元（以上合計港幣三百萬元，按照當時港幣與台幣匯率
    1比4.205元及1比4.208元折算為新臺幣210250元及00000000
    元），以上三筆匯款共新臺幣00000000元，均由微細公司華
    南銀行帳戶受領完畢。惟微細公司史瑞生於九十六年四月先
    後受領自訴人交付上開「專利合作開發案之資金後，被告史
    瑞生及其公司總經理即被告陳素蓁或董監事會成員等人，竟
    然肇因於該公司內部之不明因素，片面毀棄原訂之合作協議
    原則，合作研發計畫完全停擺，自訴人據此乃具函催告終止
    合作協議並委託律師代表出面處理善後，史瑞生則先於九十
    八年八月十日以傳真片面要求將原訂之研發基金改為借款，
    並於九十八年八月二十九日由史瑞生代表微細公司在臺南廠
    內依照借款證明書所載意旨開立時間自九十九年元月起到九
    十九年十月三十一日止，合計金額共00000000元之支票共十
    張，進行分期償還借款；自訴人則依據上開借款證明書第一
    項所載：「．．借款期間利息之數額及其給付方法，由甲乙
    雙方另議定之」等語，主張微細公司應按照法定遲延利息百
    分之五，另外加計百分之七十計算利息，並已於九十九年三
    月十九日將給付利息之催告函及利息計算表寄予微細公司，
    微細公司關於給付利息部分迄今均無回應。抑且自訴人於九
    十八年五月指派公司職員張玲芳前往微細公司進行實地考察
    ，據其書面簽呈指稱：「一則被告史瑞生始終避不見面；二
    則微細公司並未派人專程陪同解說本案研發進展情形；三則
    微細公司之現有生產材料並無可供鞋料或防火材料之使用」
    等語，換言之，被告史瑞生並無進行「防火材料專利科技」
    之研發。被告史瑞生與微細公司顯然涉嫌「利用『專案研發
    防火材料科技』之詐術手段而向自訴人進行詐欺取財」之犯
    罪。據上事由，自訴人爰於九十九年四月八日向鈞院民事庭
    聲請核發九十九年度司促字第一一二二九號支付命令（下稱
    系爭支付命令聲請事件），命微細公司應給付自訴人利息00
    00000元，詎被告史瑞生竟否認本項利息債權而提出異議。
    則被告史瑞生在九十六年初春係以其清華大學材料科學博士
    及具有防火材料專利研發能力而對自訴人進行游說及倡議共
    同合作研發及共享營運利益，且被告史瑞生自始明知微細公
    司在九十六年春即已財務結構與營運狀況不良，亦明知本件
    合作投資資金必須專案專款專用而不得挪轉成為微細公司財
    務救急之營運資金，然被告史瑞生在九十六年四月獲取自訴
    人匯款交付資金時，雖仍信誓旦旦而以同年六月七日傳真信
    函（張聰淵先生與微細公司的合作方式建議案）表述合作開
    發，共享利潤之意旨，事實上，微細公司（即被告史瑞生）
    在上開九十六年八月到九十八年十二月之兩年多期間中，係
    將自訴人上開合作資金全部挪供微細公司自身營運使用，根
    本毫無進行本案防火材料專利技術之研發，卻一再寄送研發
    文件、樣本或公司財務報表搪塞自訴人，自訴人所提出之美
    金一百萬元資金則已成為微細公司救急又救窮的詐騙所得而
    已，又其於九十九年償還票款時，對於承諾協議補償利息（
    利潤）一節則是完全不承認而不願履行，更足以反推證明被
    告史瑞生確有使用詐術之行為及主觀詐欺犯意。而被告陳素
    蓁係微細公司之總經理，對於被告史瑞生挪用共同研發資金
    作為公司營運使用，卻又拒絕給付補償利息（利潤）部分，
    有犯意聯絡及行為分擔。是其二人在利用研發專利詐取美金
    七十九萬元部分應構成刑法第三百三十九條之共同詐欺取財
    罪；至於挪用共同研發資金作為公司營運使用，卻拒絕依協
    議給付自訴人「利息及紅利」部分，則構成共同詐欺得利罪
    及背信罪云云。
二、按「犯罪之被害人得提起自訴，刑事訴訟法第三百十九條第
    一項前段定有明文。惟該條項所稱犯罪之被害人，以因犯罪
    而直接被害之人為限，於財產法益被侵害時，必須其財產之
    所有權人，或對於該財產有事實上管領力之人，因他人之犯
    罪行為，而其管領權受有侵害時，始能認為直接被害之人，
    是法院若已查明自訴人並非因犯罪而直接被害之人，應逕予
    諭知不受理之判決；又非犯罪當時之直接被害人，依法既不
    得提起自訴，縱使嗣後因其他原因，致犯時所侵害之法益歸
    屬其所有，要亦不能追溯其當時之自訴為合法。」（最高法
    院五十六年台上字第二三六一號、六十八年度台上字第二一
    四號判例及最高法院八十年度第三次刑事庭會議決議可參）
    。再按不得提起自訴而提起者，應諭知不受理之判決，且不
    受理之判決，得不經言詞辯論為之，此項規定於自訴程序亦
    準用之，刑事訴訟法第三百零七條、第三百三十四條、第三
    百四十三條分別明文規定。
三、自訴人以上開自訴意旨主張係本件自訴詐欺及背信案件之直
    接被害人，提起自訴。原審則認定：「無法證明自訴人確為
    其自訴犯罪事實中之直接被害之人，則縱張聰淵個人對於微
    細公司之借款債權事後已依法轉讓予自訴人所有，亦不得追
    溯自訴人之自訴為合法。故自訴人不得提起本件自訴而提起
    ，與法即屬有違，乃不經言詞辯論，逕為不受理之判決。」
    自訴人上訴仍爭執其為本件直接被害人，得提起自訴。是本
    件爭執重點，乃自訴人香港商得協有限公司臺灣分公司是否
    為直接被害人為斷？
四、經查：
(一)自訴人雖自訴稱：其於九十六年間由自訴人公司董事長張聰
    淵以自訴人之名義與微細公司之董事長史瑞生洽議專利皮料
    之研發工作，雙方協議由自訴人提供被告史瑞生一百萬美元
    之研發資金，研發成果則依專利法而由雙方共享專利權或依
    雙方協議轉化為新公司投資股權等情，提出被告史瑞生於九
    十六年六月七日所發之「張聰淵先生與微細科技的合作方式
    建議」傳真信函影本為證。但觀之該被告史瑞生所發之傳真
    信函，內容記載：「首先非常謝謝您對微細公司在經營的困
    境中，及時的相助，讓我們有一點時間可以努力改善經營，
    以求自救生存，同時對於您6/4在您公司給予我實務上的教
    導與看法，讓我覺得非常感激您的寬大與包容，其實微細公
    司是一家很有產業潛力的公司，只是我們還未經磨練，我們
    只需要在管理與經營策略上再多加修正，並有好的人引導，
    就可以很快的步上軌道。」「與張董事長合作具體做法可以
    有下列兩種，提供您參考：方式(一)微細科技向張董事長所要
    預借的100萬美金借款（目前已借美金364,078元與港幣300
    萬元），希望給我們2年的時間做緩衝，兩年後，我們每個
    月支付您10萬元美金，至全部還清止，在此期間我們若在經
    營上有所獲利，並會提供獲利的相對比例回饋給董事長，以
    表達感謝之意。或方式(二)6/30微細公司將提出新台幣9000萬
    元現金增資，由張董事長部分購入，每股＝10元，之前微細
    公司向張董事長所借的（美金364,078元與港幣300萬元），
    將轉成股本一併計入本增資案，張董事長將擁有10％以上的
    股權，協助微細科技經營團隊經營微細科技，並主導業務方
    向，張董事長所投入的資金（含以前的借款），權益得以全
    數確保。」「目前經營規劃：讓張董事長所投入的資金（借
    支約100萬美金），佔總股權＝10％以上，以掌握實質經營
    方向建議權，負責管理與財務，微細公司的經營團隊，負責
    實質的技術發展與業務拓展。原始投資股東享有公司營運上
    軌道與快速獲利的投資契機。另外，微細科技多年來所成功
    發展的相關TPE材料技術與專利權，如：TPE膠皮技術、TP E
    發泡材料生產技術，將免費提供張董事長在未來事業的發展
    之所需，為使張董事長能夠快速取得生產TPE膠皮的生產技
    術，並投入大量生產，我們需要再合作開發生產防火劑與防
    火膠粒的生產，此部分本人願意與結合張董事長的力量，另
    組新的材料公司進行開發生產（投資金額與股權分配另議）
    。」（見一審卷第六至七頁），通篇內容中皆以「張聰淵先
    生」、「張董事長」稱呼對造，未見有自訴人即香港商得協
    有限公司臺灣分公司之名義之相關記載，並無法看出係被告
    史瑞生對自訴人香港商得協有限公司臺灣分公司之信函；且
    為被告史瑞生否認係對自訴人香港商得協有限公司臺灣分公
    司所發之信函。
(二)據介紹被告史瑞生與張聰淵認識之證人即全興公司董事長徐
    金福於原審證稱：「當時只有史瑞生，因為跟我大陸工廠有
    生意往來，史瑞生有天找我說他叔叔過世，他要接微細公司
    董事長，公司財務有困難，他有研發一些新產品。當時我跟
    張聰淵說，張聰淵是我很久的好朋友，史瑞生也算是我的朋
    友。我引薦張聰淵與史瑞生認識後，大家要合作做生意，開
    發產品，但是史瑞生當時財務因為叔叔過世，要獨立負擔財
    務問題，他嬸嬸當時與史瑞生關係不是很好，以致於有財務
    問題。我就找張聰淵把錢借給史瑞生，當時借一百萬元美金
    給史瑞生使用，條件是要合作做一些生意，由我出面去做。
    陳素蓁是後來新的股東，與他無關，因為談的時候是史瑞生
    來談。後來因為合作關係產生一些問題，研發的產品事實上
    不是很完善的產品，以致於產品沒有辦法去市場賣，所以我
    就退出，我原本是要做產品的行銷。」「張聰淵借給史瑞生
    錢沒有要求什麼，只是我跟史瑞生說要付一些利息，當時沒
    有談到利息多少錢。史瑞生也同意如果公司營運好的狀況，
    除了利息之外還要撥一些紅利出來給張聰淵。當時張聰淵與
    史瑞生不是親戚，見一次面是因為我的關係就願意把錢借給
    史瑞生，也沒有辦理抵押。」「（當時借錢是張聰淵借給史
    瑞生？還是張聰淵以公司的身分借錢給史瑞生？）我不清楚
    ，他是董事長，他是以私人或是公司身分借錢給史瑞生我不
    清楚。」「（你是介紹史瑞生與張聰淵個人見面，但是後來
    是公司對公司的關係，這點你是否瞭解？）這是他們後來加
    上去的，我不知道。先前是張聰淵借錢給史瑞生，當時是要
    合作做生意。但這部分沒有做，我退出之後，律師寫了什麼
    我都沒有參與，我都不知道。」「（當時你介紹張聰淵與史
    瑞生認識，是否有特別強調張聰淵是代表何公司？）沒有。
    是我出面幫史瑞生處理，當時史瑞生缺錢，我找張聰淵幫忙
    。」「（做生意是否有談到要用史瑞生材料科學專業去開發
    一些新產品？）當時要合作做人造皮的生意，別的是附加進
    來的，可能是閒聊時有提到還有什麼產品，當時只是說說，
    有產品也要有業務人才。當時我有組織一批業務人才，後來
    因為產品有瑕疵，我就停止所有的生意。當時史瑞生有做出
    一些產品，要賣的就是那些產品。沒有說到要新開發產品。
    」證述前開金額係借款，為張聰淵借款予微細公司，並未言
    明係自訴人香港商得協有限公司臺灣分公司為貸與人。
(三)自訴人所提出被告於九十六年八月十日之「借款證明」原稿
    影本，載明：「微細科技股份有限公司（簡稱甲方）向新豐
    集團張聰淵董事長（簡稱乙方）商借新台幣三千三百萬元整
    ，經雙方協議如下方式歸還全部款項，並確保乙方之債權：
    1.從2010年1月份起到2010年11月份止，每月歸還新台幣三
    百萬元共11個月，逐步將款項全數歸還，利息部分另計將以
    高於台灣銀行公告利息為原則。2.微細公司應開立公司本票
    共11張，金額合計為新台幣三千三百萬元整元給乙方，以為
    憑據。3.為確保乙方的債權，讓乙方要求有質押擔保品的情
    形下，甲方應提供公司等值金額設備給乙方作為設定，本設
    定因甲方需提到該公司董事會討論後方可執行，故請乙方允
    許甲方董事會有不同意見時，可以再做其他方式確保乙方債
    權之討論。4.本借款目的在協助甲方投入創新技術研發與公
    司基本營運開銷之用，乙方在借款期間，若甲方營運有正向
    成果實，可以提前歸還全部款項。」（見一審卷第十六至十
    七頁），借款證明之當事人係記載「新豐集團張聰淵董事」
    ，亦非記載自訴人之名義，顯係微細科技股份有限公司向新
    豐集團張聰淵董事長商借新台幣三千三百萬元借款，自訴人
    香港商得協有限公司臺灣分公司非為借款貸與人。自訴代理
    人雖到庭稱香港商得協有限公司臺灣分公司為新豐集團子公
    司，然未能舉證以實說。況縱然屬實，二公司均為獨立之法
    人個體，自訴人香港商得協有限公司臺灣分公司仍非為借款
    貸與人。再者，由被告所提出之98年4月30日自訴代理人向
    被告請款之明細載明項目為：「張聰淵董事長美金融資案之
    法律諮詢及善後處理費用」等語（見一審卷第八十一頁），
    亦非直接記載自訴人之名義，則難認自訴人主張其係本案專
    利合作研發案之契約主體，而為本件自訴之直接被害人。
(四)依卷附自訴人所提出由微細公司於九十六年八月間所開立，
    已於同年月二十九日交由林憲同律師收受，金額共新臺幣二
    千四百六十一萬二千九百二十八元之支票原本影本共十張，
    載明受款人為「張聰淵」個人，非為自訴人香港商得協有限
    公司臺灣分公司，雖「張聰淵」為自訴人香港商得協有限公
    司臺灣分公司法定代理人，亦不足證明借款即與自訴人香港
    商得協有限公司臺灣分公司有關係。
(五)自訴人提出自訴人香港商得協有限公司臺灣分公司於九十九
    年三月十九日所發之存證信函，其內容載明「．．(三)貸款人
    已於99年元月將本件貸款債權全部轉讓予自訴人」等語，足
    證自訴人香港商得協有限公司臺灣分公司僅係該借款債權之
    受讓人，非為借款貸與人。而判斷是否為犯罪直接被害人應
    以行為時為準，如事後因其他原因而取得行為時之法益（最
    高法院九十二年度台上字第二六○四號判決要旨參照），是
    自訴人香港商得協有限公司臺灣分公司仍非直接被害人，不
    能追溯其提起自訴為合法。
(六)自訴人再主張稱：自訴人為新豐集團之子公司，被告史瑞生
    自始均知本件專利合作研發案之對象為自訴人，又微細公司
    因本件專利合作研發案所取得之資金，全部由自訴人公司之
    母公司新豐集團控股公司透過香港銀行以美金及港幣匯入臺
    灣，本項資金流程，亦堪作為認定本案主體係自訴人公司云
    云，提出GRAND GOLDEN ENTERPRISES LIMIT ED（大慶企業
    有限公司）、SINO FALAXY HOLDINGS LIMITED（新豐集團控
    股公司）及MERIT POWER MANAGEMENT LIMITED三家香港公司
    各於九十六年二月十四日、同年四月三日及四月二日分別自
    香港匯款予微細公司美金364077.67元、港幣0000000元、50
    000元之買匯交易憑證、匯入匯款通知書各一份為證。然據
    自訴人代理人到庭稱：這三家公司都是良興集團（新豐集團
    控股公司）之子公司等語，則自訴人與上開三家公司，既同
    為新豐集團控股公司子公司，應關係密切，自訴人郤無法提
    出上開三家公司與自訴人關係之相關文件以供參酌；且原審
    調閱系爭支付命令聲請事件全卷之結果，其內所附自訴人得
    協公司之公司登記資料查詢表、雲林縣政府營利事業登記證
    及外國公司認許事項變更表所載，可知自訴人並非由上開三
    家香港公司所投資外，亦無法僅從上開證據證明自訴人與上
    開三家香港公司間，係符合我國公司法所規定之關係企業而
    相互間存有控制、從屬關係，亦即自訴人所稱之子、母公司
    關係。且按非經認許，並辦理分公司登記者，不得在中華民
    國境內營業；外國公司應專撥其在中華民國境內營業所用之
    資金，並應受主管機關對其所營事業最低資本額規定之限制
    ，公司法第三百七十一條第二項、第三百七十二條第一項分
    別定有明文。縱自訴人所稱：自訴人係香港商新豐集團控股
    公司之子公司（關係企業）云云屬實。則自訴人係依我國公
    司法認許之外國法人，與其他三家香港公司各自獨立之法人
    格，自應有專撥在中華民國境內營業所用之資金，若微細公
    司於九十六年初所收受之上開三筆匯款確係基於與自訴人公
    司間之法律關係所取得，則當由自訴人公司以其專撥資金匯
    款至微細公司始屬常態，怎會如自訴人上開所稱：伊在台灣
    毫無資金，而全部由自訴人公司之母公司新豐集團控股公司
    透過香港銀行以美金及港幣匯入臺灣云云。又若如自訴人所
    稱前揭資金係由其母公司（關係企業）所代匯云云，則此筆
    款項無論係長、短期投資、股東往來、應收帳款等或其他項
    目，亦應揭露於自訴人公司及上開三家香港公司當年度之各
    項會計表冊或會計年度之關係報告書中，惟自訴人至今均未
    提出相關表冊及其他證據，證明此三筆匯款確係自訴人公司
    要求上開三家香港公司所代匯，仍執陳詞主張以自訴人之公
    司登記資料查詢表、雲林縣政府營利事業登記證、及外國公
    司認許事項變更表，即可證明上開三筆匯款係三家香港公司
    代自訴人所匯，不足為採。
(七)依證人徐金福於原審訊問時之證詞及自訴人所提出上開書證
    中僅提及本件借款之借款人為「張聰淵先生」、「新豐集團
    公司張聰淵董事長」及「張聰淵」，而從未提及本件之借款
    人為自訴人「得協公司」，或張聰淵係以「得協公司董事長
    」借予微細公司款項一情，均可證被告史瑞生所辯：張聰淵
    於九十六年初交付微細公司新臺幣二千四百六十一萬二千九
    百二十八元之款項，係基於友人徐金福之情面，以個人名義
    借款予微細公司救亡圖存之用，並無指定用於微細公司研發
    新專利一節，尚非無據。至於自訴人自訴：本件自訴人係由
    董事長張聰淵為代表，以提供一百萬元美金之方式與微細公
    司合作洽議「專利合作研發案」，而被告史瑞生均係以微細
    公司董事長出面並以微細公司廠房機具設備作為本件專利合
    作研發案之合作標的；又依據證人徐金福所證，可知自訴人
    係為與微細公司合作研發新專利皮料才交付資金，足證本件
    係公司對公司間之合作而非張聰淵個人所為云云，尚乏依據
    ，並不足採。
(八)另按支付命令之聲請，除應表明當事人及法院外，衹須表明
    請求之標的並其數量及請求之原因、事實，以及應發支付命
    令之陳述，即得為之，此觀民事訴訟法第五百十一條之規定
    自明。又因債務人依同法第五百十六條對支付命令得不附理
    由提出異議，故債權人在督促程序就其所主張之事實毋庸舉
    證，從而債權人茲為債權憑證之依據是否實在，均屬另一問
    題，與應否許可發支付命令無關（最高法院六十一年度台抗
    字第四四０七號判例參照）。查原審民事庭就自訴人對微細
    公司所提出之系爭支付命令聲請事件，雖曾於九十九年五月
    十三日核發支付命令在案，經本院調閱原審民事庭九十九年
    度司促字第一一二二九號全卷查證屬實。而自訴人於系爭支
    付命令聲請事件中所聲請核發支付命令之理由雖與本件自訴
    意旨大致相同，亦提出與本件自訴案件相同之證物為佐證，
    惟依據自訴人於當時所提出微細公司於九十六年八月間所簽
    發予受款人「張聰淵」，金額共二千四百六十一萬二千九百
    二十八元之還款支票影本十紙，及其在九十九年三月十九日
    寄予微細公司及張聰淵，內載有：「(二)依據借貸雙方96年8
    月10日借款證明第一款後段記載『利息之數額及其給付方法
    ，由甲乙雙方另議定之』等語；貸款人茲就本件利息數額請
    求按照『年利率百分之五（遲延法定利率）加計百分之七十
    （預估營業利潤）計算之。』據上核算，本件利息數額應為
    新台幣六、八一八、六二五元（利息計算表如附件）。(三)貸
    款人已於99年元月將本件貸款債權全部（即微細科技公司開
    立之支票十一紙〈實際為十紙〉，合計面額新台幣二四、六
    一二、九二八元）轉讓予香港商得協有限公司台灣分公司，
    附此敘明。(四)本函副本抄寄：張聰淵先生。」等語之存證信
    函影本一份，再輔以卷內微細公司歷次傳真予「張聰淵先生
    」、「張董事長」、「新豐集團公司張聰淵董事長」之「合
    作方式建議函」、「借款證明」及受讓債權之自訴人公司事
    後補呈之公司登記資料，其形式上即可認定自訴人已自「張
    聰淵」處受讓對於微細公司之借款利息債權，原審民事庭依
    此應自訴人之聲請向微細公司核發支付命令，裁定微細公司
    應於限定期間內給付自訴人借款利息，於法自屬有據，然並
    不足以據此認定微細公司確積欠自訴人此筆借款利息債務或
    微細公司所欠款項係向自訴人所借，若兩造對於債務存否及
    債務存在於何當事人之間等實體事項有所爭執，依上開最高
    法院判例意旨，自應由當事人另行提起訴訟解決，是以民事
    支付命令之核發既連確認兩造間民事實體法律關係有無之效
    力皆沒有，又豈有據以確定自訴人有無本件刑事案件當事人
    適格之可能。是自訴人主張：由地院民事庭審酌自訴人公司
    之相關資料即對微細公司核發九十九年度司促字第一一二二
    九號裁定一節，即足認自訴人確為本件「專利合作研發案」
    之當事人云云，顯屬無稽；而上開傳真信函、借款證明、支
    票及存證信函影本之內容，適足以再度證明被告史瑞生所辯
    ：其於九十六年間係代表微細公司向張聰淵本人借錢，而非
    向自訴人公司借款或洽議「專利合作研發案」等語，應屬實
    在。
(九)至自訴人稱：依據被告史瑞生所提出予自訴人之合作文件、
    公司營運報表及皮件樣品，均顯示本合作研發案是以創造自
    訴人之「協業商機」作為合作主題；又被告史瑞生就本件專
    利合作研發案都要跟微細公司董事會做年度及財務報告，亦
    足認本件是公司對公司之合作案云云，提出微細公司所寄予
    自訴人代理人林憲同律師之信封影本三紙及微細公司國內外
    專利案件現況一覽表影本共三頁為證。然被告史瑞生於九十
    六年間係因微細公司財務不佳，因而透過友人徐金福向張聰
    淵借款挹注公司經營，此外尚另將當時已研發出來之人造皮
    材料提供予張聰淵及徐金福合作做生意，但因產品有瑕疵而
    停止，未曾說到要開發新產品等情，業據證人徐金福於原審
    訊問時證述綦詳；又將自訴人提出微細公司於九十七年七月
    至九十八年四月間將內有公司營運報表、專利一覽表及皮件
    樣品之信件寄予自訴代理人林憲同律師之信封袋影本三紙，
    及被告史瑞生所提出自訴代理人林憲同律師之大中聯合法律
    事務所於九十八年四月三十日以「張聰淵董事長美金融資案
    之法律諮詢及善後處理費用」事件發予微細公司之請款單影
    本一紙相對照之結果，亦可知微細公司將上開公司營運報表
    、專利一覽表及皮件樣品寄予自訴代理人林憲同律師，顯係
    基於林憲同律師處理「張聰淵董事長美金『融資』案之法律
    諮詢及『善後』」而來，實與合作研發專利一事無涉，否則
    前揭文件即應逕行寄送急需製鞋材料新技術之張聰淵收受，
    又豈有寄予自訴代理人善後之必要。況依自訴人所提出前開
    「借款證明」及自訴代理人簽收支票之時間均為九十六年八
    月間，則被告史瑞生既已於九十六年八月間表明本件為借款
    並簽發還款支票由自訴代理人收受，顯見其事後寄送予自訴
    代理人前開資料之目的，並非基於合作研發專利甚明。是被
    告史瑞生辯稱：其寄送上開資料，或係因與張聰淵約定之還
    款期限過長，以致引發借款人張聰淵之憂慮，期間自訴代理
    人林憲同律師一再要求提供經營狀況，並提出質疑，其為求
    釋疑，證明自己為正規公司並有依約償還借款之誠意，因而
    百般配合、忍讓所致云云，即非無據。另本件既係由被告史
    瑞生以微細公司董事長名義向張聰淵本人借款，已如前述，
    其就借款細節均係對微細公司董事會做年度及財務報告原即
    為事之必然，惟在無其他積極證據證明之下，並不足以推斷
    張聰淵於借款之初係以香港商得協有限公司臺灣分公司董事
    長名義借款予微細公司之事實存在，而為自訴人有利之認定
    。
(十)綜上所述，自訴人既不能證明微細公司董事長史瑞生於九十
    六年四月間自GRAND GOLDEN ENTERPRISES LIMITED（大慶企
    業有限公司）、SINO FALAXY HOLDINGS LIMITED（新豐集團
    控股公司）及MERIT POWER MANAGEMENT LIMITED三家香港公
    司處所取得之匯款，其借款人為自訴人，亦無法證明自訴人
    確為其自訴犯罪事實中之直接被害之人，則縱張聰淵個人對
    於微細公司之借款債權事後已依法轉讓予自訴人所有，惟揆
    諸上開最高法院判例及決議意旨，亦不得追溯自訴人之自訴
    為合法。
五、原審基於上述理由，認自訴人非直接被害人，不得提起本件
    自訴而提起，不經言詞辯論，為不受理之判決。本院經核原
    判決認事用法，均無不合。自訴人上訴意旨，仍執陳詞，指
    摘原判決不當，為無理由，應予駁回，並不經言詞辯論為之
    。
六、據上論斷，應依刑事訴訟法第三百六十八條、第三百七十二
    條，判決如主文。
中    華    民    國    100   年    5     月    26    日
                  刑事第一庭審判長法官  茆  臺  雲
                                  法官  王  明  宏
                                  法官  蔡  長  林
以上正本證明與原本無異。
不得上訴。
                                書記官  李  培  薇
中    華    民    國    100   年    5     月    26    日